【裁判字號】    99,上,786
【裁判日期】    991207
【裁判案由】    塗銷抵押權登記
【裁判全文】
臺灣高等法院民事判決                   99年度上字第786號
上  訴  人  王國青
訴訟代理人  王東山律師
複代理人    李美寬律師
            許富雄律師
被上訴人    張陳金英
訴訟代理人  高宏文律師
上列當事人間請求塗銷抵押權登記事件，上訴人對於中華民國99
年5月31日臺灣板橋地方法院98年度訴字第1349號第一審判決提
起上訴，本院於99年11月23日言詞辯論終結，判決如下：
    主  文
上訴駁回。
第二審訴訟費用由上訴人負擔。
    事實及理由
一、被上訴人起訴主張：訴外人即伊女兒張素玲前於民國85年2
    月間以伊所有坐落臺北縣新莊市○○段第0245地號、面積24
    12.64平方公尺土地，應有部分萬分之一二四，及其地上建
    物建號第03466號即門牌號碼臺北縣新莊市○○街30號3樓鋼
    筋混凝土造建物所有權全部（下合稱系爭房地），作為向上
    訴人借款之擔保，並為作業方便，先行交付所有之印鑑證明
    、所有權狀、印鑑予上訴人，於85年2月2日完成以臺北縣新
    莊地政事務所登記字號（85）莊登字第006165號收件、登記
    之權利人為上訴人、債務人為被上訴人、擔保債權金額新臺
    幣（下同）187萬2,000元、存續期間為85年1月15日起至86
    年12月15日之抵押權登記（下稱系爭抵押權）。然系爭抵押
    權登記之債務人為被上訴人，並不及於上訴人之其他債權，
    故張素玲之借款非系爭抵押權擔保效力所及，伊亦未有同意
    共同承擔張素玲積欠上訴人之債務。又縱令張素玲之借款為
    系爭抵押權擔保範圍，上訴人辦理完上開抵押權登記後，並
    未交付任何款項予張素玲，其債權亦不存在。爰依民法第76
    7條規定，提起本件訴訟請求上訴人塗銷系爭抵押權登記。
    （於原審聲明：上訴人應將系爭抵押權登記予以塗銷。原審
    判准被上訴人之請求，上訴人不服提起上訴。）答辯聲明：
    上訴駁回。
二、上訴人則以訴外人張素玲因積欠地下錢莊債務無力清償，陸
    續向上訴人借款，總計約79萬元，系爭抵押權擔保之債權非
    不存在。且被上訴人業已同意共同承擔張素玲積欠上訴人之
    債務，故系爭抵押權登記書記載被上訴人為債務人，並無不
    合，被上訴人不得請求上訴人塗銷系爭抵押權等語資為抗辯
    。上訴聲明：(一)原判決廢棄。(二)被上訴人在第一審之訴駁回
    。
三、被上訴人主張訴外人張素玲前於85年2月間以伊所有系爭房
    地所有權，作為向上訴人借款時之擔保，並已設定普通抵押
    權登記予上訴人，登記債務人為被上訴人之事實，業據提出
    土地及建物登記謄本為證（見原審卷第6至10頁），且為上
    訴人所不爭執，自可信為真實。被上訴人另主張系爭抵押權
    登記之債務人為被上訴人，並不及於上訴人之其他債權，且
    伊未同意共同承擔張素玲積欠上訴人之債務，故張素玲之借
    款亦非系爭抵押權擔保效力所及。又縱令張素玲之借款為系
    爭抵押權擔保範圍，上訴人辦理完上開抵押權登記後，並未
    交付任何款項予張素玲，其債權亦不存在等情，則為上訴人
    所否認，上訴人並以前詞置辯。則本件爭點厥為：(一)被上訴
    人是否有同意共同承擔張素玲之債務，而為系爭抵押權擔保
    之範圍？(二)張素玲是否確有積欠上訴人79萬元？茲論述如下
    。
四、被上訴人是否有同意共同承擔張素玲之債務，而為系爭抵押
    權擔保之範圍？
  (一)按抵押權為不動產物權，非經登記，不生效力，抵押權人僅
    能依設定登記之內容行使權利，是抵押債務人究為何人，應
    以設定登記之內容為準，有最高法院72年台上字第2432號判
    例可稽。（另最高法院70年7月7日70年度第18次民事庭會議
    決議(三)：抵押權為不動產物權，非經登記，不生效力，抵押
    權人僅能依設定登記內容行使其權利。本件抵押權既登記為
    某甲本人債務之擔保，而不及其他，自應審究某甲對某丙是
    否負有債務，而為應否准許塗銷登記之判斷。亦同上意旨）
    。又普通抵押權須先有債權後設定抵押權；抵押權為擔保物
    權，具有從屬性，倘無所擔保之債權存在，抵押權即無由成
    立，自應許抵押人請求塗銷該抵押權之設定登記（參最高法
    院88年度台上字第2645號、95年度台上字第1154判決）。
  (二)查上訴人於本院陳稱：「（問：主張借款人就是張素玲，被
    上訴人完全沒有借錢？）是的，被上訴人是物上保證人。（
    問：被上訴人對上訴人有無負擔任何債務？）沒有。」（見
    本院卷第26頁背面），顯見被上訴人並未積欠上訴人任何款
    項，系爭抵押權所擔保之債務並不存在。而上訴人嗣雖改稱
    被上訴人同意設定抵押權予上訴人，並自任為債務人，足證
    已有共同承擔張素玲積欠上訴人債務之意，且被上訴人之訴
    訟代理人於原審提出上訴人至酒店之簽單，並辯稱張素玲代
    上訴人為清償，更於原審99年5月10日辯論期日表示：「我
    目前主張被告對我們債務互相抵銷」(見原審卷第71頁背面)
    ，足見被上訴人業已同意共同承擔張素玲積欠上訴人之債務
    等情為辯。惟查被上訴人於原審即一再主張張素玲實際上並
    未向上訴人取得借款，而否認有積欠上訴人之債務，則其於
    原審之上開陳述，至多僅係被上訴人為自己身為抵押人之利
    益代訴外人張素玲為抵銷抗辯，並未能認已有同意共同承擔
    張素玲之債務。又查系爭抵押權係屬一般抵押權，其成立以
    債權已存在為前提，債權若不存在，普通抵押權亦不成立。
    本件抵押權登記之債務人為被上訴人，而非張素玲，然被上
    訴人並未積欠上訴人任何債務，則依上開說明，抵押權為不
    動產物權，上訴人僅能依設定登記之內容行使權利，而上訴
    人既未對被上訴人有何債權存在，則被上訴人系爭抵押權擔
    保之債權即不存在，依抵押權之從屬性，抵押權亦無由成立
    。雖依被上訴人起訴主張原係其所有系爭不動產作為張素玲
    借款之擔保，上訴人亦抗辯被上訴人係物上保證人，則實際
    上之債務人應為張素玲，依本件設定登記時之土地登記規則
    第107條（現修正為第111條）規定：「申請為抵押權設定之
    登記，其抵押人非債務人時，契約書及登記申請書應經債務
    人簽名或蓋章。」即設定抵押權登記時，張素玲亦應簽名或
    蓋章，在實務上則登記「債務人」為張素玲，而將被上訴人
    登記為「設定義務人」，張素玲之債務方為系爭抵押權擔保
    範圍所及，而若依上訴人抗辯被上訴人同意共同承擔張素玲
    之債務，則應將被上訴人登記為連帶債務人。惟系爭抵押權
    則登記「債務人」及「設定義務人」均為被上訴人，有土地
    及建物登記第一類謄本可稽（見原審卷第7、9頁），故雖本
    件之登記係不符兩造之真意而有錯誤，然上訴人既僅能依抵
    押權登記之內容行使其權利，自無由以其對張素玲之債權主
    張系爭抵押權擔保之債權存在。
五、張素玲是否確有積欠上訴人79萬元？
    本件上訴人所稱之張素玲借款既非系爭抵押權所擔保範圍，
    則張素玲是否確有積欠上訴人79萬元，已無需審究。故上訴
    人聲請傳訊證人張素玲及楊振興，用以證明張素玲確有積欠
    上訴人79萬元，然此既與系爭抵押權所擔保之債權債務無關
    ，認無傳訊之必要。
六、按所有人對於妨害其所有權者，得請求除去之，民法第767
    條中段定有明文。上訴人就被上訴人所有系爭房地上之抵押
    權所擔保之債權既不存在，依抵押權之從屬性，該抵押權亦
    無由成立，然該抵押權未經上訴人塗銷，自已妨害被上訴人
    之所有權。從而，被上訴人基於所有權人地位，並依據民法
    第767條中段規定所有物妨害除去請求權之法律關係，請求
    上訴人塗銷系爭房地抵押權之設定登記，自無不合。
七、綜上所述，被上訴人依據民法第767條中段規定之所有物妨
    害請求權，請求上訴人將被上訴人所有之系爭房地上設定之
    系爭抵押權予以塗銷，為有理由，應予准許。是原審判准被
    上訴人之請求，理由雖有不同，結論則無二致，仍應予維持
    。上訴意旨指摘原判決不當，求予廢棄改判，為無理由，應
    予駁回。
八、本件事實已臻明確，兩造其餘攻擊或防禦之方法，經核於判
    決結果無何影響，爰不一一論述，附此敘明。
九、據上論結，本件上訴為無理由，爰判決如主文。
中    華    民    國    99    年    12    月     7    日
                    民事第十七庭
                        審判長法  官 藍文祥
                              法  官 吳燁山
                              法  官 陳麗芬
正本係照原本作成。
如不服本判決，應於收受送達後20日內向本院提出上訴書狀，其
未表明上訴理由者，應於提出上訴後20日內向本院補提理由書狀
（均須按他造當事人之人數附繕本）上訴時應提出委任律師或具
有律師資格之人之委任狀；委任有律師資格者，另應附具律師資
格證書及釋明委任人與受任人有民事訴訟法第466條之1第1項但
書或第2項（詳附註）所定關係之釋明文書影本。如委任律師提
起上訴者，應一併繳納上訴審裁判費。
中    華    民    國    99    年    12    月    8     日
                               書記官 張永中
附註：
民事訴訟法第466條之1（第1項、第2項）：
對於第二審判決上訴，上訴人應委任律師為訴訟代理人。但上訴
人或其他法定代理人具有律師資格者，不在此限。
上訴人之配偶、三親等內之血親、二親等內之姻親，或上訴人為
法人、中央或地方機關時，其所屬專任人員具有律師資格並經法
院認為適當者，亦得為第三審訴訟代理人。

司法院資訊處製作；財團法人民間司法改革基金會備份。
